臺灣嘉義地方法院刑事判決
111年度金訴字第298號
公  訴  人  臺灣嘉義地方檢察署檢察官
被      告  林偉倫


            張庭碩



上列被告因加重詐欺等案件，經檢察官提起公訴（111年度偵字
第5513、6520號），本院合議庭裁定由受命法官獨任進行簡式審
判程序，判決如下：
    主  文
甲○○犯三人以上共同詐欺取財罪，共貳罪，各處有期徒刑壹年。
應執行有期徒刑壹年壹月。
乙○○犯三人以上共同詐欺取財罪，共貳罪，各處有期徒刑壹年。
應執行有期徒刑壹年壹月。
    犯 罪 事 實
一、甲○○、乙○○於民國110年10月6日前，基於參與犯罪組織之犯
    意，加入「宋○○」（另案偵辦中）等人所組成3人以上以實
    施詐術為手段，具有持續性及牟利性之有結構性詐欺犯罪組
    織（無證據證明成員有尚未滿18歲之人，下稱本案詐欺集團
    ），並與「宋○○」等人意圖為自己不法之所有，共同基於詐
    欺取財及洗錢之犯意聯絡，由「宋○○」負責向王○○募集金融
    機構帳戶，甲○○、乙○○則以每個人頭帳戶提供者可獲得1萬
    元之報酬，於110年10月6日16時許，依「宋○○」指示前往與
    王○○碰面，偕同王○○交付其所有之第一銀行帳號000-000000
    00000號帳戶（下稱第一銀行帳戶）之存摺、金融卡、密碼
    予「宋○○」（王○○涉犯幫助詐欺取財罪嫌、幫助洗錢罪，另
    經臺灣雲林地方檢察署檢察官以111年度偵字第800、1665號
    提起公訴，並經臺灣嘉義地方檢察署檢察官以111年度偵字
    第5513、6520號移送併辦）後，甲○○、乙○○再陪同王○○陸續
    前往址設嘉義市○○○路000號之○○○○飯店，及址設嘉義市○○路
    000號之○○○（起訴書誤載為○○○）汽車旅館住宿，並在旅館
    內看管王○○之行動，令其不得擅離旅館。嗣真實姓名年籍不
    詳某詐騙集團成員，分別於：(一)於民國110年9月初，以LI
    NE向黃○○佯稱可操作股票、黃金投資獲利云云，致黃○○陷於
    錯誤，依指示於110年10月18日14時15分許，匯款新臺幣（
    下同）27萬7,900元至王○○上揭第一銀行帳戶內；(二)於110
    年10月19日19時許，以LINE向陳○佯稱可操作股票、黃金投
    資獲利云云，致陳○陷於錯誤，依指示於110年10月
　　19日14時40分許，匯款22萬3,460元至王○○上揭第一銀行帳
    戶內，旋即遭人提領一空。經黃○○、陳○查覺受騙報案，為
    警循線因而查獲。
二、案經黃○○、陳○訴由雲林縣警察局西螺分局報告臺灣嘉義地
    方檢察署檢察官偵查起訴。　
    理  由
壹、程序方面：
(一)本件被告甲○○、乙○○所犯均係死刑、無期徒刑或最輕本刑為
    3年以上有期徒刑以外之罪，且非高等法院管轄第一審之案
    件，其等於準備程序就被訴事實均為有罪之陳述，經受命法
    官告知簡式審判程序之旨，並聽取檢察官、被告2人之意見
    後，爰依刑事訴訟法第273條之1第1項規定，本院合議庭裁
    定由受命法官獨任進行簡式審判程序。
(二)按組織犯罪防制條例第12條第1項中段規定：「訊問證人之
    筆錄，以在檢察官或法官面前作成，並經踐行刑事訴訟法所
    定訊問證人之程序者為限，始得採為證據。」，係以立法排
    除被告以外之人於警詢或檢察事務官調查中所為之陳述，得
    適用刑事訴訟法第159條之2、第159條之3及第159條之5之規
    定，是證人於警詢時之陳述，於違反組織犯罪防制條例案件
    ，即絕對不具有證據能力，自不得採為判決基礎。本案證人
    王○○、證人即告訴人黃○○、陳○於警詢中之證述，既非在檢
    察官或法官面前作成，依上開規定，自不得採為被告2人涉
    犯組織犯罪防制條例罪名之證據，是本判決所引用證人證人
    王○○、告訴人黃○○、陳○之警詢筆錄，僅於認定被告2人涉犯
    三人以上共同詐欺取財罪、一般洗錢罪部分具有證據能力，
    附此敘明。
貳、實體方面：
一、關於被告甲○○、乙○○所犯三人以上共同詐欺取財罪、一般洗
    錢罪部分，有證人王○○、告訴人黃○○、陳○於警詢中之證述
    為憑（見雲警螺偵字第1111000643號卷，下稱警643號卷，
    第5至8、19至20頁；雲警螺偵字第1111000806號卷，下稱警
    806號卷，第5至8、23至26頁）；關於被告2人所涉三人以上
    共同詐欺取財罪、一般洗錢罪、參與犯罪組織罪部分，則據
    其等於本院準備程序及審理時均坦承不諱（見本院卷第38至
    41、53至63頁）；此外，上開犯罪事實，並有第一銀行帳戶
    於110年10月3日至同年11月3日ATM機臺編號明細、帳戶個資
    檢視、台灣銀行匯款申請書、存摺封面影本及存款明細、元
    大銀行匯款申請書各1份、受理詐騙帳戶通報警示簡便格式
    表、金融機構聯防機制通報單、受理案件證明單、受理各類
    案件紀錄表各2份在卷可查（見警643號卷第23至29、105至1
    09、115至123頁；警806號卷第85、89頁），堪認被告2人上
    開任意性之自白與事實相符，應可採信。綜上，本案事證明
    確，被告2人之犯行，堪以認定，各應予依法論科。
二、論罪：
(一)按本條例所稱犯罪組織，指三人以上，以實施強暴、脅迫、
    詐術、恐嚇為手段或最重本刑逾五年有期徒刑之刑之罪，所
    組成具有持續性或牟利性之有結構性組織；前項有結構性組
    織，指非為立即實施犯罪而隨意組成，不以具有名稱、規約
    、儀式、固定處所、成員持續參與或分工明確為必要，組織
    犯罪防制條例第2條定有明文。稽諸被告2人於警詢、偵查及
    本院準備程序時之供述，可知係由「宋○○」向證人王○○等不
    特定人募集金融機構帳戶，被告2人則係依「宋○○」指示前
    往與證人王○○見面，偕同證人王○○交付第一銀行帳戶予「宋
    ○○」後，選定旅館供證人王○○住宿，並在旅館內看管其行動
    ，令其不得擅離旅館，且其等尚在通訊軟體Telegram群組內
    聯絡分工，足徵本案詐欺集團人數已達3人以上甚明；再者
    ，由其等之分工模式，亦足見本案詐欺集團係透過縝密之計
    畫與層層分工，由成員間彼此相互配合，以實施詐術為手段
    而組成之三人以上具有持續性及牟利性之有結構性詐欺組織
    ，非為立即實施犯罪而隨意組成者，是本案詐欺集團，應認
    屬組織犯罪防制條例第2條第1項所稱之犯罪組織，至為明確
    。又本案詐欺集團中某成年成員（無證據證明尚未滿18歲）
    ，詐騙告訴人黃○○、陳○，使2人均陷於錯誤，將款項分別匯
    至證人王○○之第一銀行帳戶內，旋遭本案詐欺集團其他成員
    提領一空，則該行為已然製造金流斷點，並增加檢、警機關
    追查該筆詐欺所得款項流向之困難，而掩飾該犯罪所得之去
    向，已該當洗錢防制法第2條第2款所定之洗錢行為，自應論
    以同法第14條第1項之一般洗錢罪。
(二)是核被告甲○○、乙○○所為，係犯組織犯罪防制條例第3條第1
    項後段之參與犯罪組織罪、刑法第339條之4第1項第2款之三
    人以上共同犯詐欺取財罪及洗錢防制法第14條第1項之一般
    洗錢罪。起訴書雖認被告甲○○其所涉參與犯罪組織罪，另業
    經臺灣新北地方檢察署以111年度偵字第14390、17491、225
    90號提起公訴，而不在本件起訴範圍，惟被告甲○○於偵查及
    本院準備程序時均自陳：本件在嘉義的案件，與另案新北的
    案件，是不同的詐騙集團等語（見偵字第6520號卷第78頁，
    本院卷第40至41頁），足認被告甲○○本件所參與之詐騙集團
    ，與其前案並不相同，檢察官漏未論及組織犯罪防制條例第
    3條第1項後段之參與犯罪組織罪，然該部分事實業經記載於
    起訴書犯罪事實欄，應認已經起訴，且業經本院當庭告知被
    告甲○○此部分之罪名，已無礙被告甲○○訴訟防禦權之行使（
    見本院卷第37、54頁），本院自應併予審理。
(三)按共同實行犯罪行為之人，在合同意思範圍以內，各自分擔
    犯罪行為之一部，相互利用他人之行為，以達其犯罪之目的
    者，即應對於全部所發生之結果，共同負責。行為人參與犯
    罪構成要件行為之實行，並不以參與構成犯罪事實之全部或
    始終參與為必要，即使僅參與構成犯罪事實之一部分，或僅
    參與某一階段之行為，亦足成立共同正犯（最高法院110年
    度台上字第1446號判決意旨參照）。查被告2人雖未參與本
    案詐欺集團撥打電話、提領贓款等之各階段犯行，但其等主
    觀上對該詐欺集團呈現細密之多人分工模式，及彼此扮演不
    同角色、分擔相異工作等節，難認並不知情，且其所參與者
    既係本案整體詐欺取財犯罪計畫不可或缺之重要環節，而與
    該詐欺集團成員間，在合同意思範圍內，各自分擔本件犯罪
    行為之一部，彼此相互利用他人之行為，最終共同達成詐欺
    取財犯罪之目的，被告2人自應就其所參與詐欺取財犯行所
    發生之結果負責。是被告2人就本件2次詐欺取財及洗錢之犯
    行，與本案詐欺集團成員「宋○○」等人間，有犯意聯絡及行
    為分擔，均應論以共同正犯。
(四)加重詐欺罪，係侵害個人財產法益之犯罪，其罪數之計算，
    核與參與犯罪組織罪之侵害社會法益有所不同，審酌現今詐
    欺集團之成員皆係為欺罔他人，騙取財物，方參與以詐術為
    目的之犯罪組織。倘若行為人於參與詐欺犯罪組織之行為繼
    續中，先後多次為加重詐欺之行為，因參與犯罪組織罪為繼
    續犯，犯罪一直繼續進行，直至犯罪組織解散，或其脫離犯
    罪組織時，其犯行始行終結。故該參與犯罪組織與其後之多
    次加重詐欺之行為皆有所重合，然因行為人僅為一參與犯罪
    組織行為，侵害一社會法益，屬單純一罪，應僅就「該案中
    」與參與犯罪組織罪時間較為密切之首次加重詐欺犯行論以
    參與犯罪組織罪及加重詐欺罪之想像競合犯，而其他之加重
    詐欺犯行，祗需單獨論罪科刑即可，無需再另論以參與犯罪
    組織罪，以避免重複評價。是如行為人於參與同一詐欺集團
    之多次加重詐欺行為，因部分犯行發覺在後或偵查階段之先
    後不同，肇致起訴後分由不同之法官審理，為裨益法院審理
    範圍明確、便於事實認定，即應以數案中「最先繫屬於法院
    之案件」為準，以「該案件」中之「首次」加重詐欺犯行與
    參與犯罪組織罪論以想像競合。縱該首次犯行非屬事實上之
    首次，亦因參與犯罪組織之繼續行為，已為該案中之首次犯
    行所包攝，該參與犯罪組織行為之評價已獲滿足，自不再重
    複於他次詐欺犯行中再次論罪，俾免於過度評價及悖於一事
    不再理原則（最高法院109年度台上字第3945號判決意旨參
    照）。本件被告2人參與犯罪組織過程中，與「宋○○」等詐
    欺集團成員共同對告訴人黃○○、陳○詐欺取財、洗錢，依前
    揭最高法院判決意旨，被告2人參與之犯罪組織行為，與其
    本案加入犯罪組織後之首次加重詐欺取財、一般洗錢犯行間
    （即告訴人黃○○遭詐騙部分），即屬想像競合犯，均應從一
    重之三人以上共同詐欺取財罪處斷；至告訴人陳○遭詐騙部
    分，被告2人則係以一行為犯三人以上共同詐欺取財罪及一
    般洗錢罪，應各從一重之三人以上共同詐欺取財罪處斷。
(五)被告2人所犯2次三人以上共同詐欺取財罪，各次受侵害之財
    產權既歸屬不同之被害人，應屬犯意各別，行為互殊，均應
    予分論併罰。
三、科刑：
(一)按想像競合犯之處斷刑，本質上係「刑之合併」。其所謂從
    一重處斷，乃將想像競合犯組成之評價上數罪，合併為科刑
    一罪，其所對應之刑罰，亦合併其評價上數罪之數法定刑，
    而為一個處斷刑。易言之，想像競合犯侵害數法益者皆成立
    犯罪，論罪時必須輕、重罪併舉論述，同時宣告所犯各罪名
    ，包括各罪有無加重、減免其刑之情形，亦應說明論列，量
    刑時併衡酌輕罪部分量刑事由，評價始為充足，然後依刑法
    第55條前段規定「從一重處斷」，非謂對於其餘各罪可置而
    不論。因此，法院決定處斷刑時，雖以其中最重罪名之法定
    刑作為裁量準據，惟於裁量其輕重時，仍應將輕罪合併評價
    在內（最高法院108年度台上字第4405、4408號判決意旨參
    照），洗錢防制法第16條第2項雖規定「犯前2條之罪，在偵
    查或審判中自白者，減輕其刑。」被告2人就其本案犯行於
    偵查時否認犯行，雖其等於本院準備程序及審理時均自白認
    罪，惟被告2人就本案犯行既已從一重之刑法加重詐欺罪處
    斷，無從再適用上開條項規定減刑，然被告2人於本院準備
    程序及審判中自白洗錢之事實，本院於後述量刑時，仍當一
    併衡酌該部分減輕其等刑之事由。
(二)茲以行為人之責任為基礎，爰審酌被告2人均正值青年，竟
    不思以正當管道賺取所需，參與「宋○○」等人所組成之本案
    詐欺集團詐騙告訴人黃○○、陳○，使告訴人2人受有財產損失
    ，且使本案詐欺集團不詳成員掩飾、隱匿詐欺所得之洗錢行
    為，增加檢警查緝之困難，實屬不該，並衡酌被告2人於本
    院準備程序及審理時均坦承犯行，態度良好，並未獲得任何
    報酬，尚自行額外支出證人王○○報酬、住宿費用，暨⑴被告
    甲○○自陳大學肄業之智識程度，目前早上送貨、晚上從事服
    務業，未婚，與父母親、弟弟同住；⑵被告乙○○自陳二專畢
    業之智識程度，職業為跑菜車，未婚，與父親、弟弟同住，
    及其等犯罪動機、手段、目的等一切情狀，分別量處如主文
    所示之刑，
四、按犯罪所得，屬於犯罪行為人者，沒收之。前2項之沒收，
    於全部或一部不能沒收或不宜執行沒收時，追徵其價額。刑
    法第38條之1第1項前段、第3項分別定有明文。而共同正犯
    所得之沒收或追徵，應就各人所分得者為之。所謂各人所分
    得之數，係指個人對犯罪所得有事實上之處分權限者而言（
    最高法院110年度台上字第3884號判決意旨參照）。被告2人
    於本院審理時供稱：我們沒有獲得任何報酬等語（見本院卷
    第62頁），表示其等尚未拿到報酬，且無其他積極證據證明
    被告2人獲有報酬或其他利益，爰均不予宣告沒收之。
據上論斷，應依刑事訴訟法第273條之1第1項、第299條第1項前
段（依判決精簡原則，僅記載程序法），判決如主文。
本案經檢察官周欣潔提起公訴，檢察官黃天儀到庭執行職務。
中　　華　　民　　國　　111 　年　　10　　月　　31　　日
                  刑事第四庭  法　官　林家賢
以上正本證明與原本無異。
如不服本判決應於收受判決後20日內向本院提出上訴書狀，並應
敘述具體理由；其未敘述上訴理由者，應於上訴期間屆滿後20日
內向本院補提理由書（均須按他造當事人之人數附繕本）「切勿
逕送上級法院」。告訴人或被害人如對於本判決不服者，應具備
理由請求檢察官上訴，其上訴期間之計算係以檢察官收受判決正
本之日期為準。
中　　華　　民　　國　　111 　年　　10　　月　　31　　日
                              書記官  張子涵
附錄法條：
組織犯罪防制條例第3條第1項
發起、主持、操縱或指揮犯罪組織者，處3年以上10年以下有期
徒刑，得併科新臺幣1億元以下罰金；參與者，處6月以上5年以
下有期徒刑，得併科新臺幣1千萬元以下罰金。但參與情節輕微
者，得減輕或免除其刑。
刑法第339條之4
犯第339條詐欺罪而有下列情形之一者，處1年以上7年以下有期
徒刑，得併科1百萬元以下罰金：
一、冒用政府機關或公務員名義犯之。
二、三人以上共同犯之。
三、以廣播電視、電子通訊、網際網路或其他媒體等傳播工具，
    對公眾散布而犯之。
前項之未遂犯罰之。
洗錢防制法第14條第1項
有第二條各款所列洗錢行為者，處7年以下有期徒刑，併科新臺
幣5百萬元以下罰金。